ACORDAO-COMPLETO-2500729

ACÓRDÃO 2118/2022 ATA 11/2022 - PRIMEIRA CÂMARA

VISTOS, relatados e discutidos estes autos de Tomada de Contas Especial de responsabilidade do Sr. Antônio José Siqueira da Silva, prefeito de Pedra Branca do Amapari/AP nos quadriênios 2005-2008 e 2009-2012, em razão da não comprovação da boa e regular aplicação dos recursos repassados pelo Fundo Nacional de Assistência Social (FNAS) , na modalidade fundo a fundo, à conta dos Programas Proteção Social Básica (PSB) e Proteção Social Especial (PSE) , relativamente ao exercício de 2006, no âmbito do Sistema único de Assistência Social (Suas) ;
ACORDAM os ministros do Tribunal de Contas da União, reunidos em sessão da 1ª Câmara, diante das razões expostas pelo Relator, em: 
9.1. excluir o espólio do Sr. Antônio José Siqueira da Silva da relação processual;
9.2. arquivar o presente processo, sem julgamento de mérito, com base no art. 212 do RI/TCU, por ausência de pressupostos de desenvolvimento válido e regular do feito;
9.3. notificar o espólio do Sr. Antônio José Siqueira da Silva e o Fundo Nacional de Assistência Social da presente deliberação.

Tomada de contas especial instaurada pelo Ministério do Desenvolvimento Social em razão de não comprovação da regular aplicação dos recursos repassados pela União à conta dos Programas Proteção Social Básica (PSB) e Proteção Social Especial (PSE).

Primeira Câmara

Município de Pedra Branca do Amapari - AP.

3. Interessados/Responsáveis:
3.1. Interessado: Fundo Nacional de Assistência Social (FNAS)/Ministério do Desenvolvimento Social e Agrário (extinto) (05.526.783/0001-65).
3.2. Responsável: Antônio José Siqueira da Silva (CPF: XXX.843.342-XX).

13.1. Ministros presentes: Benjamin Zymler (na Presidência) e Vital do Rêgo (Relator).
13.2. Ministro-Substituto convocado: Weder de Oliveira.
13.3. Ministro-Substituto presente: Augusto Sherman Cavalcanti.

VITAL DO RÊGO

Adoto como parte do relatório a instrução de mérito elaborada no âmbito da Secretaria de Controle Externo de Tomada de Contas Especial - SecexTCE (peça 81) , que contou com a concordância do escalão gerencial da referida unidade instrutiva (peças 82 e 83) , a seguir transcrita: 
INTRODUÇÃO
1.	Cuidam os autos de tomada de contas especial (TCE) instaurada pelo então denominado Ministério do Desenvolvimento Social (MDS) , em desfavor do Sr. Antônio José Siqueira da Silva, prefeito do município de Pedra Branca do Amapari/AP nos quadriênios 2005-2008 e 2009-2012, em razão da não comprovação da boa e regular aplicação dos recursos repassados pelo Fundo Nacional de Assistência Social (FNAS) ao citado município, na modalidade fundo a fundo, à conta dos Programas Proteção Social Básica (PSB) e Proteção Social Especial (PSE) , relativo ao exercício de 2006, no âmbito do Sistema único de Assistência Social (SUAS) .
HISTÓRICO 
2.	Os recursos federais foram repassados regularmente em parcela mensais, no período de fevereiro a dezembro de 2006, mediante crédito direto em contas correntes vinculadas ao município de Pedra Branca do Amapari/AP (peça 3) .
3.	O ajuste vigeu no período de 1º/1 a 31/12/2006, e previa apresentação da prestação de contas em até sessenta (60) dias após o encerramento da vigência ou a conclusão da execução do objeto, o que ocorresse primeiro.
4.	O processo se encontra devidamente historiado na instrução acostada à peça 32 destes autos. No entanto, para melhor contextualização, reproduziremos as principais informações.
5.	A Controladoria-Geral da União (CGU) realizou fiscalização na Prefeitura de Pedra Branca do Amapari objetivando aferir, entre outros, a regularidade da aplicação dos valores monetários transferidos pelo FNAS aos programas Serviços de Proteção Sócio-Assistencial à Criança e Adolescente e no de Atenção Integral à Família. O resultado desse trabalho encontra-se consolidado no relatório da CGU (peça 5) .
6.	De acordo com o relatório da CGU, não teria ficado comprovado o bom e regular emprego dos valores monetários disponibilizados, em face dos fatos expostos a seguir.
6.1.	Não apresentação de documentos de despesas relativas ao programa Serviços de Proteção Sócio-Assistencial à Criança e Adolescente - foram identificadas duas contas bancárias que movimentaram os recursos desse Programa. Entretanto, para nenhuma delas, foram apresentados documentos comprobatórios para justificar sua movimentação, tais como cheques e ordens bancárias. Segundo a CGU, o montante dos recursos movimentados importou em R$ 12.640,00 (peça 5, p. 5) . Ademais, inexistiria no município sistemática de controle dos bens adquiridos e distribuídos (peça 5, p. 7) .
6.2	Não apresentação de documentos de despesas relativo ao programa Atenção Integral à Família - foram identificadas três contas bancárias que movimentaram os recursos desse programa. Entretanto, mesmo solicitado, não foram disponibilizados documentos comprobatórios dessa movimentação bancária, tais como cheques e ordens bancárias. Segundo a CGU, o montante dos recursos movimentados importou em R$ 96.000,00 (peça 5, p. 9) .  
7.	Por conta dessa não comprovação dos valores monetários, o FNAS expediu notificação ao então gestor municipal para que apresentasse justificativas a respeito dos fatos apontados pela CGU, sob pena de instauração de processo de TCE (peça 7) . 
8.	Ante o silêncio do gestor municipal, o FNAS decidiu pela instauração da presente TCE. 
No Relatório de TCE (peça 27) , o tomador de contas concluiu que o prejuízo importaria no valor original de R$ 74.033,70, imputando-se a responsabilidade a Antônio José Siqueira da Silva, falecido, Prefeito Municipal, no período de 1/1/2005 a 31/12/2008 e 1/1/2009 a 31/12/2012, na condição de dirigente. 
Em 15/9/2017 a Controladoria-Geral da União emitiu o relatório de auditoria (peça 28) , em concordância com o relatório do tomador de contas. O certificado de auditoria e o parecer do dirigente do órgão de controle interno concluíram pela irregularidade das presentes contas (peças 29 e 30) .
	Em 22/9/2017, o ministro responsável pela área atestou haver tomado conhecimento das conclusões contidas no relatório e certificado de auditoria, bem como do parecer conclusivo do dirigente do órgão de controle interno, manifestando-se pela irregularidade das contas, e determinou o encaminhamento do processo ao Tribunal de Contas da União (peça 31) .
12.	Em primeira instrução (peça 32) , após análise dos elementos constantes dos autos, entendeu-se que não restou comprovada a boa e regular aplicação dos recursos repassados pelo FNAS, uma vez que a ausência de documentos comprobatórios hábeis para lastrear as movimentações bancárias efetuadas não permitiu aferir o nexo causal entre os recursos repassados e as despesas efetuadas.
13.	Propôs-se, então, a citação do responsável para que o mesmo apresentasse alegações de defesa, proposta que contou com anuência do titular da Unidade Técnica (peça 33) .
14.	A citação do responsável se deu por meio do Ofício 190-TCU/SECEX-AP, de 8/3/2018 (peça 35) . O avido de recebimento (AR) retornou com a menção "mudou-se". 
15.	Posteriormente, chegou ao conhecimento do Tribunal o falecimento do Sr. Antônio José Siqueira da Silva, ocorrido em 17/4/2018, conforme matérias jornalísticas anexas (peças 37-38) . 
16.	Em consulta ao portal do Tribunal de Justiça do Estado do Amapá, verificou-se que a cônjuge supérstite é a Sra. Marisa Barbosa de Almeida da Silva, CPF XXX.895.662-XX, residente à Rua Londrina n. 555, bairro Infraero, Macapá/AP, CEP 68908-047, endereço eletrônico mb.sillva@hotmail.com. Essa senhora, inclusive, estava requerendo ao Tribunal de Justiça do Amapá a abertura de inventário (peças 40-41) . 
17.	Em nova consulta ao Portal do TJ/AP (peça 42) , na data da instrução anterior (peça 43) , foi identificado que em 24/7/2018 houve a nomeação de inventariante, parecendo ser a Sra. Marisa Barbosa de Almeida da Silva (peça 42) .
18.	Por esse motivo, entendeu-se cabível a promoção de diligência ao Tribunal de Justiça do Estado do Amapá para que encaminhasse cópia do documento de nomeação do inventariante, que foi efetuada por meio do Ofício 750/2018 - TCU/SECEX-AP, de 12/12/2018 (peça 45, v. AR à peça 46) .
19.	Ante o não atendimento da diligência, promoveu-se nova tentativa, por meio do Ofício 2297/2019 - TCU/Secex-TCE, de 7/5/2019 (peça 47, v. AR à peça 48) , reiterado por meio do Ofício 6278/2019 - TCU/Secex-TCE, de 31/7/2019 (peça 49, v. AR à peça 50) . Entretanto, as novas diligências também foram infrutíferas.
20.	Em instrução anterior (peça 52) , considerou-se que, ante a ausência de resposta às três diligências ao TJ/AP, não haveria como se saber da existência de processo de inventário ou partilha de bens, fato este que não impediria o prosseguimento do processo. Transcreve-se, abaixo, trecho da seção "exame técnico" da referida instrução:
26. Registramos ainda o falecimento do Sr. Antônio José Siqueira da Silva, ocorrido em 17/4/2018, conforme petição anexa (peça 40) . Ante a ausência de resposta às três diligências ao TJ/AP, não há como se saber da existência de processo de inventário ou partilha de bens. 
27. Conforme entendimento deste Tribunal, a morte não implica extinção das obrigações do falecido, cabendo ao espólio responder por suas dívidas. Não havendo a identificação de inventário e, por conseguinte, a nomeação de inventariante, a citação do espólio deve ser realizada na pessoa do administrador provisório, que é, primeiramente, o cônjuge supérstite, neste caso, a Sra. Marisa Barbosa de Almeida da Silva (CPF XXX.895.662-XX) , segundo a ordem estabelecida no art. 1.797 do Código Civil. Nesse sentido são os Acórdão 1414/2014-TCU-Primeira Câmara, Relator Weder de Oliveira, 4.086/2008 - Primeira Câmara, Relator Augusto Nardes.
28. Assim, a citação deve ser feita ao espólio do Sr. Antônio José Siqueira da Silva, nos termos do inciso I, do art. 18-A, da Resolução TCU 170/2004, e endereçada à sua esposa, Sra. Marisa Barbosa de Almeida da Silva (CPF XXX.895.662-XX) , residente na Rua Londrina, nº 555, Bairro Infraero, Macapá/AP, cep 68908-047, nos termos do inciso I do art. 1.797 da Lei 10.406/2002 (Código Civil) .
29. Entretanto, compulsando-se os documentos carreados aos autos, não se verificou o extrato da conta corrente 21659-3, apenas o da conta corrente 21658-5, razão pela qual se entende cabível efetuar diligência à Superintendência Regional do Banco do Brasil no Estado do Amapá, para que encaminhe cópia do extrato da conta corrente 21659-3, Agência 3364-4, no período entre abril e maio de 2006, uma vez que tal documento é evidência indispensável à apuração do débito.
21.	Na instrução seguinte (peça 60) , de posse da documentação encaminhada, qual seja, o extrato bancário da conta corrente 21659-3, elemento indispensável para configuração do débito, propôs-se a realização de citação, nos seguintes termos:
21.1.	Irregularidade 1: ausência parcial de documentação de prestação de contas dos recursos federais repassados ao município de Pedra Branca do Amapari/AP, à conta dos Programas Proteção Social Básica (PSB) e Proteção Social Especial (PSE) , relativo ao exercício de 2006, no âmbito do Sistema único de Assistência Social (SUAS) .
21.1.1.	Evidências da irregularidade: extratos bancários (peças 19 e 57) , Nota Técnica 1166/2016 - CPCRFF/CGPC/ DEFNAS (peça 12) , Nota Técnica 2272/2016 - CPCRFF/CGPC/ DEFNAS (peça 20) .
21.1.2.	Normas infringidas: Art. 37, caput, c/c o art. 70, parágrafo único, da Constituição da República Federativa do Brasil, art. 93 do Decreto-lei 200/1967; art. 66, caput, do Decreto 93.872/1986; art. 11 da Portaria MDS 459/2005.
21.1.3.	Débitos relacionados ao responsável Antônio José Siqueira da Silva:
	Data de ocorrência
	Valor histórico (R$) 

	9/5/2006
	2.300,00 

	30/5/2006
	800,00 

	14/7/2006
	1.600,00 

	12/9/2006
	1.600,00 

	30/10/2006
	800,00 

	6/12/2006
	800,00 

	7/4/2006
	780,00

	12/4/2006
	5.000,00

	18/4/2006
	1.183,00

	24/4/2006
	10.000,00

	9/5/2006
	1.100,00

	11/5/2006
	6.000,00

	20/7/2006
	12.000,00

	11/8/2006
	6.000,00

	20/9/2006
	5.800,00

	20/9/2006
	240,00

	13/10/2006
	6.000,00

	13/11/2006
	5.000,00

	20/11/2006
	1.000,00

	21/12/2006
	6.000,00

21.1.4.	Cofre credor: Fundo Nacional de Assistência Social
21.1.5.	Responsável: espólio de Antônio José Siqueira da Silva (CPF XXX.843.342-XX) .
21.1.5.1.	Conduta: apresentar de forma incompleta a documentação relativa à prestação de contas dos recursos federais repassados por força do PSB/PSE 2006.
21.1.5.2. 	Nexo de causalidade: a apresentação incompleta da documentação da prestação de contas impediu a comprovação da regular aplicação dos recursos federais repassados, no âmbito do instrumento em questão, resultando em presunção de dano ao erário.
21.1.5.3.	Culpabilidade: não há excludentes de ilicitude, de culpabilidade e de punibilidade; é razoável supor que o responsável tinha consciência da ilicitude de sua conduta; era exigível conduta diversa da praticada, qual seja, apresentar a prestação de contas contendo todos os documentos necessários à comprovação da regular aplicação dos recursos federais repassados, conforme estabelecido nas normas aplicáveis.
21.1.6.	Encaminhamento: citação.
22.	A unidade técnica se manifestou favoravelmente à proposta supra (peça 62) e, por meio do Ofício 27808/2020 - TCU/Seproc, de 6/6/2020 (peça 63) , efetuou-se a medida proposta. O mesmo foi recebido em 23/6/2020, conforme aviso de recebimento anexo (peça 64) .
23.	Na instrução anterior (peça 73) , após análise das alegações de defesa apresentadas pela Sra. Marisa Barbosa de Almeida da Silva, esposa do de cujus. Verificou-se, naquela ocasião, que houve a destituição da Sra. Marisa Barbosa de Almeida Silva e nomeação da Sra. Simara Guedes Correa da Silva como inventariante.
24.	Assim, considerando que considerando que a Sra. Marisa Barbosa de Almeida da Silva apresentou alegações de defesa em momento anterior à decisão judicial determinando o arquivamento provisório do inventário e a presunção de boa-fé da mesma, entendeu-se necessário o refazimento da citação para que a mesma tivesse a oportunidade de apresentar novos argumentos de defesa e indicar nos autos o nome do inventariante do espólio.
25.	A proposta de nova citação contou com a anuência do Secretário da Secex/TCE, conforme Pronunciamento da Unidade (peça 75) .
26.	Assim sendo, por meio do Ofício 49175/2020-TCU/Seproc, de 11/9/2020 (peça 77) , recebido em 8/10/2020, conforme aviso de recebimento anexo (peça 78) , efetuou-se a citação proposta.
ANÁLISE DOS PRESSUPOSTOS DE PROCEDIBILIDADE DA IN/TCU 71/2012
Prejuízo ao Contraditório e Ampla Defesa
Verifica-se que não houve o transcurso de mais de dez anos desde o fato gerador sem que tenha havido a notificação do responsável pela autoridade administrativa federal competente (art. 6º, inciso II, c/c art. 19 da IN/TCU 71/2012, modificada pela IN/TCU 76/2016) , uma vez que o fato gerador da irregularidade sancionada ocorreu em 2006, e o responsável foi notificado sobre a irregularidade pela autoridade administrativa competente conforme abaixo:
Antônio José Siqueira da Silva, notificado por meio do Ofício 7640/DEFNAS/SNAS/MDS, de 31/10/2008 (peça 7) , recebido no dia 25/11/2008.
Valor de Constituição da TCE 	
Verifica-se, ainda, que o valor atualizado do débito apurado (sem juros) em 1/1/2017 é superior ao limite mínimo de R$ 100.000,00, na forma estabelecida conforme os arts. 6º, inciso I, e 19 da IN/TCU 71/2012, modificada pela IN/TCU 76/2016. 
EXAME TÉCNICO
Da validade das notificações:
Preliminarmente, cumpre tecer breves considerações sobre a forma como são realizadas as comunicações processuais no TCU. A esse respeito, destacam-se o art. 179, do Regimento Interno do TCU (Resolução 155, de 4/12/2002) e o art. 4º, inciso III, § 1º, da Resolução TCU 170, de 30 de junho de 2004, in verbis:
Art. 179. A citação, a audiência ou a notificação, bem como a comunicação de diligência, farse-ão:
I - mediante ciência da parte, efetivada por servidor designado, por meio eletrônico, fac-símile, telegrama ou qualquer outra forma, desde que fique confirmada inequivocamente a entrega da comunicação ao destinatário;
II - mediante carta registrada, com aviso de recebimento que comprove a entrega no endereço do destinatário;
III - por edital publicado no Diário Oficial da União, quando o seu destinatário não for localizado
 (...) 
Art. 3º As comunicações serão dirigidas ao responsável, ou ao interessado, ou ao dirigente de órgão ou entidade, ou ao representante legal ou ao procurador constituído nos autos, com poderes expressos no mandato para esse fim, por meio de:
I - correio eletrônico, fac-símile ou telegrama;
II - servidor designado;
III - carta registrada, com aviso de recebimento;
IV - edital publicado no Diário Oficial da União, quando o seu destinatário não for localizado, nas hipóteses em que seja necessário o exercício de defesa.
Art. 4º. Consideram-se entregues as comunicações:
I - efetivadas conforme disposto nos incisos I e II do artigo anterior, mediante confirmação da ciência do destinatário;
II - realizadas na forma prevista no inciso III do artigo anterior, com o retorno do aviso de recebimento, entregue comprovadamente no endereço do destinatário;
III - na data de publicação do edital no Diário Oficial da União, quando realizadas na forma prevista no inciso IV do artigo anterior.
§ 1º O endereço do destinatário deverá ser previamente confirmado mediante consulta aos sistemas disponíveis ao Tribunal ou a outros meios de informação, a qual deverá ser juntada ao respectivo processo.
 (...) 
Bem se vê, portanto, que a validade da citação via postal não depende de que o aviso de recebimento seja assinado pelo próprio destinatário da comunicação, o que dispensa, no caso em tela, a entrega do AR em "mãos próprias". A exigência da norma é no sentido de o Tribunal verificar se a correspondência foi entregue no endereço correto, residindo aqui a necessidade de certeza inequívoca. 
Não é outra a orientação da jurisprudência do TCU, conforme se verifica dos julgados a seguir transcritos:
São válidas as comunicações processuais entregues, mediante carta registrada, no endereço correto do responsável, não havendo necessidade de que o recebimento seja feito por ele próprio (Acórdão 3648/2013-TCU-Segunda Câmara, Relator Ministro JOSÉ JORGE) ;
É prescindível a entrega pessoal das comunicações pelo TCU, razão pela qual não há necessidade de que o aviso de recebimento seja assinado pelo próprio destinatário. Entregandose a correspondência no endereço correto do destinatário, presume-se o recebimento da citação. (Acórdão 1019/2008-TCU-Plenário, Relator Ministro BENJAMIN ZYMLER) ;
As comunicações do TCU, inclusive as citações, deverão ser realizadas mediante Aviso de Recebimento - AR, via Empresa Brasileira de Correios e Telégrafos, bastando para sua validade que se demonstre que a correspondência foi entregue no endereço correto. (Acórdão 1526/2007-TCU-Plenário, Relator Ministro AROLDO CEDRAZ) .
A validade do critério de comunicação processual do TCU foi referendada pelo Supremo Tribunal Federal, nos termos do julgamento do MS-AgR 25.816/DF, por meio do qual se afirmou a desnecessidade da ciência pessoal do interessado, entendendo-se suficiente a comprovação da entrega do "AR" no endereço do destinatário:
Ementa: agravo regimental. Mandado de segurança. Desnecessidade de intimação pessoal das decisões do tribunal de contas da união. art. 179 do regimento interno do TCU. Intimação do ato impugnado por carta registrada, iniciado o prazo do art. 18 da lei nº 1.533/51 da data constante do aviso de recebimento. Decadência reconhecida. Agravo improvido.
O envio de carta registrada com aviso de recebimento está expressamente enumerado entre os meios de comunicação de que dispõe o Tribunal de Contas da União para proceder às suas intimações.
O inciso II do art. 179 do Regimento Interno do TCU é claro ao exigir apenas a comprovação da entrega no endereço do destinatário, bastando o aviso de recebimento simples. 
Da revelia do espólio de Antônio José Siqueira da Silva (CPF XXX.843.342-XX) 
No caso vertente, a citação da responsável se deu nos endereços disponíveis nas bases da Receita Federa, conforme pesquisa à peça 79.
Nos processos do TCU, a revelia não leva à presunção de que seriam verdadeiras todas as imputações levantadas contra os responsáveis, diferentemente do que ocorre no processo civil, em que a revelia do réu opera a presunção da verdade dos fatos narrados pelo autor (Acórdão 1009/2018-TCU-Plenário, Relator: Bruno Dantas; 2369/2013 - TCU - Plenário, Relator: Benjamin Zymler e 2449/2013 - TCU - Plenário, Relator: Benjamin Zymler) . Dessa forma, a avaliação da responsabilidade do agente não pode prescindir da prova existente no processo ou para ele carreada. 
Ao não apresentar sua defesa, o responsável deixou de produzir prova da regular aplicação dos recursos sob sua responsabilidade, em afronta às normas que impõem aos gestores públicos a obrigação legal de, sempre que demandados pelos órgãos de controle, apresentar os documentos que demonstrem a correta utilização das verbas públicas, a exemplo do contido no art. 93 do Decreto-Lei 200/1967: "Quem quer que utilize dinheiros públicos terá de justificar seu bom e regular emprego na conformidade das leis, regulamentos e normas emanadas das autoridades administrativas competentes."  
Ressalta-se que a representante do espólio de Antônio José Siqueira da Silva já apresentou alegações de defesa, as quais foram analisadas na instrução anterior (peça 73) . Entretanto, os argumentos apresentados não foram suficientes para ilidir a irregularidade apontada.
Em se tratando de processo em que a parte interessada não se manifestou acerca das irregularidades imputadas, não há elementos para que se possa efetivamente aferir e reconhecer a ocorrência de boa-fé na conduta do responsável, podendo este Tribunal, desde logo, proferir o julgamento de mérito pela irregularidade das contas, conforme os termos dos §§ 2º e 6º do art. 202 do Regimento Interno do TCU. (Acórdão 2064/2011-TCU-Primeira Câmara (relator: Ubiratan Aguiar) , 6.182/2011-TCU-1ª Câmara (relator: Weber de Oliveira) , 4.072/2010-TCU-1ª Câmara (Relator: Valmir Campelo) , 1.189/2009-TCU-1ª Câmara (Relator: Marcos Bemquerer) , 731/2008-TCU-Plenário (Relator: Aroldo Cedraz) .
Dessa forma, o espólio de Antônio José Siqueira da Silva (CPF XXX.843.342-XX) deve ser considerado revel, nos termos do art. 12, §3º, da Lei 8.443/1992.
Prescrição da Pretensão Punitiva
	Vale ressaltar que a pretensão punitiva do TCU, conforme Acórdão 1441/2016-TCU-Plenário, Relator: Benjamin Zymler, que uniformizou a jurisprudência acerca dessa questão, subordina-se ao prazo geral de prescrição indicado no art. 205 do Código Civil, que é de dez anos, contado da data de ocorrência da irregularidade sancionada, nos termos do art. 189 do Código Civil, sendo este prazo interrompido pelo ato que ordenar a citação, a audiência ou a oitiva do responsável.
No caso em exame, ocorreu a prescrição, uma vez que a irregularidade sancionada se deu no exercício de 2006 e o ato de ordenação da citação ocorreu em 7/3/2018 (peça 33) . Além disso, ante o falecimento do responsável, a multa não pode ser aplicada por ter caráter personalíssimo.
CONCLUSÃO
Em face da análise promovida na seção "Exame Técnico", verifica-se que a responsável pelo espólio do Sr. Antônio José Siqueira da Silva, Sra. Marisa Barbosa de Almeida da Silva, não logrou comprovar a boa e regular aplicação dos recursos e, instada a se manifestar, optou pelo silêncio, configurando a revelia, nos termos do §3º, do art. 12, da Lei 8.443/1992. Ademais, inexistem nos autos elementos que demonstrem a boa-fé do responsável ou a ocorrência de outras excludentes de culpabilidade.
Verifica-se também que houve a prescrição da pretensão punitiva, conforme análise já realizada.
Tendo em vista que não constam dos autos elementos que permitam reconhecer a boa-fé do responsável, sugere-se que as suas contas sejam julgadas irregulares, nos termos do art. 202, § 6º, do Regimento Interno do TCU, com a imputação do débito atualizado monetariamente e acrescido de juros de mora, nos termos do art. 202, §1º do Regimento Interno do TCU, descontado o valor eventualmente recolhido, com a aplicação da multa prevista no art. 57 da Lei 8.443/1992.
PROPOSTA DE ENCAMINHAMENTO 
Diante do exposto, submetem-se os autos à consideração superior, propondo:
considerar revel o espólio do Sr. Antônio José Siqueira da Silva, na pessoa de sua representante, Sra. Marisa Barbosa de Almeida da Silva, para todos os efeitos, dando-se prosseguimento ao processo, com fulcro no art. 12, § 3º, da Lei 8.443/1992; 
julgar irregulares, nos termos dos arts. 1º, inciso I, 16, inciso III, alínea "c," da Lei 8.443/1992, c/c os arts. 19 e 23, inciso III, da mesma Lei, as contas do espólio de  Antônio José Siqueira da Silva (CPF XXX.843.342-XX) , condenando-o ao pagamento das importâncias a seguir especificadas, atualizadas monetariamente e acrescidas dos juros de mora, calculadas a partir das datas discriminadas até a data da efetiva quitação do débito, fixando-lhe o prazo de quinze dias, para que comprove, perante o Tribunal, o recolhimento das referidas quantias aos cofres do Fundo Nacional de Assistência Social, nos termos do art. 23, inciso III, alínea "a", da citada lei, c/c o art. 214, inciso III, alínea "a", do Regimento Interno do TCU.  
	Data de ocorrência
	Valor histórico (R$) 

	9/5/2006
	2.300,00 

	30/5/2006
	800,00 

	14/7/2006
	1.600,00 

	12/9/2006
	1.600,00 

	30/10/2006
	800,00 

	6/12/2006
	800,00 

	7/4/2006
	780,00

	12/4/2006
	5.000,00

	18/4/2006
	1.183,00

	24/4/2006
	10.000,00

	9/5/2006
	1.100,00

	11/5/2006
	6.000,00

	20/7/2006
	12.000,00

	11/8/2006
	6.000,00

	20/9/2006
	5.800,00

	20/9/2006
	240,00

	13/10/2006
	6.000,00

	13/11/2006
	5.000,00

	20/11/2006
	1.000,00

	21/12/2006
	6.000,00

	Valor atualizado do débito (com juros) em 18/8/2020: R$ 1.863.649,58
autorizar, desde logo, a cobrança judicial das dívidas, caso não atendida a notificação, na forma do disposto no art. 28, inciso II, da Lei 8.443/192;
autorizar também, desde logo, se requerido, com fundamento no art. 26, da Lei 8.443, de 1992, c/c o art. 217, §§ 1º e 2º do Regimento Interno do TCU, o parcelamento da (s) dívida (s) em até 36 parcelas, incidindo, sobre cada parcela, corrigida monetariamente, os correspondentes acréscimos legais, fixando-lhe o prazo de quinze dias, a contar do recebimento da notificação, para comprovar, perante o Tribunal, o recolhimento da primeira parcela, e de trinta dias, a contar da parcela anterior, para comprovar os recolhimentos das demais parcelas, devendo incidir, sobre cada valor mensal, atualizado monetariamente, os juros de mora devidos, no caso do débito, na forma prevista na legislação em vigor, alertando o responsável de que a falta de comprovação do recolhimento de qualquer parcela importará o vencimento antecipado do saldo devedor, nos termos do § 2º do art. 217 do Regimento Interno deste Tribunal; 
enviar cópia do Acórdão que vier a ser proferido ao Secretaria Especial do Desenvolvimento Social e à responsável, para ciência, informando que a presente deliberação, acompanhada do Relatório e do Voto que a fundamenta, está disponível para a consulta no endereço www.tcu.gov.br/acordaos, além de esclarecer que, caso requerido, o TCU poderá fornecer sem custos as correspondentes cópias, de forma impressa.;
remeter cópia do acórdão que vier a ser prolatado pelo Tribunal, ao Procurador-Chefe da Procuradoria da República no Estado do Amapá, nos termos do art. 209, § 7º, do Regimento Interno/TCU, para ajuizamento das ações cabíveis, informando-lhe que o inteiro teor da deliberação pode ser consultado no endereço http://www.tcu.gov.br/acordaos; e
informar à Procuradoria da República no Estado do Amapá que, nos termos do parágrafo único do art. 62 da Resolução TCU 259/2014, os procuradores e membros do Ministério Público credenciados nesta Corte podem acessar os presentes autos de forma eletrônica e automática.
2.	O Ministério Público junto ao TCU, representado nos autos pelo Procurador Rodrigo Medeiros de Lima, manifestou-se nos seguintes termos, conforme peça 85:
Trata-se de tomada de contas especial (TCE) instaurada pelo então Ministério do Desenvolvimento Social (MDS) , em desfavor de Antônio José Siqueira da Silva, prefeito do município de Pedra Branca do Amapari/AP nos exercícios de  2005-2008 e 2009-2012, em razão da não comprovação da boa e regular aplicação dos recursos repassados pelo Fundo Nacional de Assistência Social (FNAS) ao citado município, na modalidade fundo a fundo, à conta dos Programas Proteção Social Básica (PSB) e Proteção Social Especial (PSE) , relativos ao exercício de 2006, no âmbito do Sistema Único de Assistência Social (SUAS) .
O ajuste vigeu no período de 1/1 a 31/12/2006, com apresentação da prestação de contas em até sessenta (60) dias após o encerramento da vigência ou a conclusão da execução do objeto, o que ocorresse primeiro (peça 81, p.1) .
O fundamento para a instauração da presente TCE foi a ausência de documentos comprobatórios da movimentação bancária (cheques, ordens bancarias etc.) no programa Serviços de Proteção Sócio-Assistencial à Criança e Adolescente, no valor histórico de R$ 12.640,00; e no programa Atenção Integral à Família, no valor histórico de R$ 96.000,00 (peça 5, p. 9) , ambos detectados por auditoria da Controladoria-Geral da União.
O FNAS notificou o responsável para apresentar justificativas, cuja ciência ocorreu em 25/11/2008 (peças 8 e 9) , sem, contudo, obter resposta, fato que provocou nova tentativa de esclarecimentos em 31/1/2011 (peça11) . 
Em 17/6/2016, o FNAS tenta novamente obter a documentação solicitada, ou a devolução dos recursos repassados (peças 16-17) . O responsável permaneceu silente, obrigando o Ministério a publicar em edital a chamada para explicações em 22/8/2016 (peça 18) . 
 Por consequência, o Ministério instaurou a presente TCE em 16/12/2016, responsabilizando o prefeito à época, Antônio José Siqueira da Silva, pelas irregularidades detectadas.
Já na fase externa da TCE, o titular da Unidade Técnica autorizou a citação do responsável em 7/3/2018 (peça 33) , cerca de 11 anos após a prestação de contas dos recursos transferidos. A primeira tentativa de notificação foi frustrada, em decorrência de mudança de endereço do ex-prefeito (peça 36) .
Descobriu-se, posteriormente, que o responsável falecera em 17/4/2018 (peças 37 e 38) , antes, portanto, de sua regular citação. 
As citações foram então direcionadas ao espólio do responsável, cujo recebimento ocorreu em 8/10/2020 (peça 78) , cerca de 13 anos após a apresentação da prestação de contas dos recursos repassados. O espólio permaneceu silente.
Diante dos fatos, a Unidade Técnica propõe, em síntese, declarar a revelia do espólio do ex-prefeito, julgar irregulares as contas do espólio, condenando-o ao pagamento do débito apurado, sem aplicação de multa, em decorrência da prescrição da pretensão punitiva (peça 81) . 
 Com as devidas vênias, este representante do Parquet de Contas diverge da proposta oferecida pela Unidade Técnica, pelas razões a seguir apresentadas.
Verifica-se nos autos, conforme breve histórico apresentado anteriormente, que as irregularidades atribuídas ao falecido ex-prefeito ocorreram no exercício de 2006, e que havia previsão de prestação de contas até final de fevereiro de 2007.
O falecimento do responsável antes de sua regular citação pelo TCU, e, principalmente, o longo prazo entre a ocorrência das supostas irregularidades e a notificação do espólio do responsável, certamente comprometeram o regular exercício do contraditório e da ampla defesa. 
Em situações similares, o TCU ponderou pela impossibilidade do regular exercício do contraditório e da ampla defesa, excluindo o espólio do rol de responsáveis e arquivando a TCE (Acórdão 1.995/2013-P, relator Ministro José Múcio; Acórdão 7936/2021-TCU-Primeira Câmara, relator Ministro-Substituto Augusto Sherman) .
Assim, este representante do Ministério Público de Contas da União diverge da proposta da Secex-TCE (peças 81-83) , ao tempo em que sugere arquivar o processo, sem julgamento de mérito, com base no art. 212 do RI/TCU, por ausência de pressupostos de desenvolvimento válido e regular do feito.
É o relatório.

não há

Procurador Rodrigo Medeiros de Lima.

TOMADA DE CONTAS ESPECIAL. REPASSE DO FUNDO NACIONAL DE ASSISTÊNCIA SOCIAL A MUNICÍPIO. PROGRAMAS PROTEÇÃO SOCIAL BÁSICA (PSB) E PROTEÇÃO SOCIAL ESPECIAL (PSE). EXERCÍCIO DE 2006. IRREGULARIDADES NA EXECUÇÃO DOS PROGRAMAS APONTADAS EM FISCALIZAÇÃO DA CGU. AUSÊNCIA DE COMPROVOÇÃO DA REGULAR APLICAÇÃO DOS RECURSOS. FALECIMENTO DO GESTOR ANTES DA CITAÇÃO VÁLIDA PELO TCU. LONGO PRAZO ENTRE A OCORRÊNCIA DAS IRREGULARIDADES E A CITAÇÃO DO ESPÓLIO. COMPROMETIMENTO DO CONTRADITÓRIO E AMPLA DEFESA. ARQUIVAMENTO, SEM JULGAMENTO DE MÉRITO, POR AUSÊNCIA DE PRESSUPOSTOS DE DESENVOLVIMENTO VÁLIDO E REGULAR DO PROCESSO. NOTIFICAÇÕES.

TOMADA DE CONTAS ESPECIAL (TCE)

Secretaria de Controle Externo de Tomada de Contas Especial (SecexTCE).

A presente Tomada de Contas Especial (TCE) foi instaurada pelo então Ministério do Desenvolvimento Social (MDS) em desfavor do Sr. Antônio José Siqueira da Silva, prefeito de Pedra Branca do Amapari/AP, em razão da não comprovação da boa e regular aplicação dos recursos repassados pelo Fundo Nacional de Assistência Social (FNAS) , na modalidade fundo a fundo, à conta dos Programas Proteção Social Básica (PSB) e Proteção Social Especial (PSE) , relativamente ao exercício de 2006, no âmbito do Sistema único de Assistência Social (Suas) . 
2. As irregularidades na execução do programa foram constatadas em fiscalização da Controladoria-Geral da União (CGU) . De acordo com o relatório da CGU, o montante dos recursos movimentados relativos ao programa Serviços de Proteção Sócio-Assistencial à Criança e Adolescente importou em R$ 12.640,00 (peça 5, p. 5) , sendo identificadas duas contas bancárias que movimentaram tais recursos. Entretanto, para nenhuma delas foram apresentados documentos comprobatórios para justificar sua movimentação, tais como cheques e ordens bancárias. Ademais, inexistiria no município sistemática de controle dos bens adquiridos e distribuídos (peça 5, p. 7) .
3. Quanto ao programa Atenção Integral à Família, foram identificadas três contas bancárias que movimentaram o montante de R$ 96.000,00 (peça 5, p. 9) . Embora solicitados, não foram disponibilizados documentos comprobatórios dessa movimentação bancária, tais como cheques e ordens bancárias.
4. Na fase interna de instrução, o prefeito de Pedra Branca do Amapari/AP foi notificado por intermédio do Ofício nº 7640/DEFNAS/SNAS/MDS, do Ministério do Desenvolvimento Social e Combate à Fome (peça 7) , não tendo apresentado a documentação requerida.  
5. O tomador de contas concluiu que o prejuízo importaria no valor original de R$ 74.033,70 (peça 27) , imputando-se a responsabilidade ao Sr. Antônio José Siqueira da Silva, então prefeito, durante as gestões de 2005/2008 e 2009/2012.
6. No âmbito deste Tribunal, o titular da unidade técnica autorizou a citação do responsável em 7/3/2018 (peça 33) , cerca de onze anos após a prestação de contas dos recursos transferidos. A primeira tentativa de notificação foi frustrada, em decorrência de mudança de endereço do ex-prefeito (peça 36) . 
7. Posteriormente, a unidade técnica verificou que o responsável, Sr. Antônio José Siqueira da Silva, havia falecido em 17/4/2018 (peças 37 e 38) , antes, portanto, de qualquer citação válida.
8. Novas citações foram então direcionadas ao espólio do responsável, cujo recebimento ocorreu em 8/10/2020 (peça 78) , cerca de 13 anos após a apresentação da prestação de contas dos recursos repassados. O espólio permaneceu silente.
9. Diante dos fatos, a unidade instrutiva propõe, em manifestações de mesmo sentido (peças 81-83) , declarar a revelia do espólio do ex-prefeito, julgar irregulares as contas do espólio, condenando-o ao pagamento do débito apurado, sem aplicação de multa, em decorrência da prescrição da pretensão punitiva.
10. Por sua vez, o Ministério Público junto ao Tribunal (MPTCU) divergiu da proposta oferecida pela unidade técnica (peça 85) , pontuando que as irregularidades atribuídas ao falecido ex-prefeito ocorreram no exercício de 2006, e que havia previsão de prestação de contas até final de fevereiro de 2007. Sopesou que o falecimento do responsável antes de sua regular citação pelo Tribunal de Contas e o longo prazo entre a ocorrência das supostas irregularidades e a notificação do espólio certamente comprometeram o regular exercício do contraditório e da ampla defesa.
11. Dessa forma, o MPTCU propôs arquivar o processo, sem julgamento de mérito, com base no art. 212 do RI/TCU, por ausência de pressupostos de desenvolvimento válido e regular do feito.
12. Feito esse breve histórico, informo desde já que acompanho o deslinde sugerido pelo MPTCU, cujas análises adoto como minhas razões de decidir. 
13. Tendo em vista o falecimento do responsável antes de sua regular citação, e diante do longo tempo decorrido desde a ocorrência dos fatos, tornou-se inviável a apresentação, por parte do espólio, da documentação comprobatória da adequada aplicação dos recursos dos programas de Serviços de Proteção Sócio-Assistencial à Criança e Adolescente e de Atenção Integral à Família.
14. No presente caso sob exame, prazo tão longo certamente inviabiliza o regular exercício do contraditório e da ampla defesa pelo espólio, razão pela qual acompanho a proposta de encaminhamento do MPTCU, no sentido do arquivamento do processo, sem julgamento de mérito, com base no art. 212 do Regimento Interno (RI/TCU) , por ausência de pressupostos de desenvolvimento válido e regular do feito. 
15. Ressalto que tal medida é consentânea com a jurisprudência do TCU, de que são exemplos os Acórdãos 3.141/2014 e 2.146/2015, do Plenário, e Acórdãos 1254/2020 e 3.879/2017, ambos da 1ª Câmara.
	Diante do exposto, VOTO para que seja adotada a minuta de acórdão que ora trago ao exame deste colegiado.
TCU, Sala das Sessões, em 19 de abril de 2022.
VITAL DO RÊGO 
Relator